【裁判字號】    92,訴,24
【裁判日期】    920903
【裁判案由】    偽造文書等
【裁判全文】
臺灣桃園地方法院刑事判決                            九十二年度訴字第二四號
    公  訴  人  臺灣桃園地方法院檢察署檢察官
    被      告  丙○○
                甲○○
右列被告因偽造文書等案件，經檢察官提起公訴（九十年度偵字第一五一九五號、九
十一年度偵字第八０三號），本院判決如左：
    主  文
丙○○共同行使偽造私文書，足以生損害於他人，處有期徒刑參月，如易科罰金，以
參佰元（即新臺幣玖佰元）折算壹日。偽造「心德企業股份有限公司」、「余炳棠」
印章各一枚，及偽造於心德企業股份有限公司服務證明書上之「心德企業股份有限公
司」、「余炳棠」印文各一枚，均沒收。又未指定犯人，而向該管公務員誣告犯罪，
處拘役拾日，如易科罰金，以參佰元（即新臺幣玖佰元）折算壹日。均緩刑參年。
甲○○無罪。
    事  實
一、丙○○與李國智（經檢察官移請臺灣臺北地方法院併案審理），二人均意圖為自
    己及對方不法之所有，基於共同之犯意聯絡，先於民國九十年三月間，由丙○○
    提供其所申請已使用一段時間之0000000000號行動電話，交由李國智
    使用，由李國智在報紙分類廣告上，刊載該支電話為聯絡電話、聯絡人為「黃副
    理」，用以招攬不特定人，謂可以代向金融機構辦理貸款。如有人來電請求代辦
    貸款，均由李國智與來電者連絡，九十年五月間某日，不知情之甲○○，依前述
    報紙上之電話與其等聯絡，因甲○○無固定職業收入，惟李國智仍於電話中告以
    ，祇要傳真國民身分證及戶口名簿影本，即可代為辦理等語，甲○○在半信半疑
    下，遂依李國智之指示，傳真其前述資料。丙○○與李國智即基於共同之犯意聯
    絡，偽造甲○○任職於位在桃園縣楊梅鎮○○路五五一號心德企業股份有限公司
    （下稱心德公司）之服務證明及所得稅扣繳憑單文書各一件，並於不詳地點偽刻
    「心德企業股份有限公司」、「余炳棠」印章各一枚，且偽蓋於前述服務證明書
    上，該所得稅扣繳憑單上尚表示甲○○自八十九年一月至年十二月之八十九年度
    薪資所得為新台幣（下同）二十七萬元，並據此在當時之寶島商業銀行（現更名
    為日盛商業銀行）小額貸款申請書上服務單位欄填寫「心德企業（股）公司」、
    職稱欄填寫「包裝員年資三．二年」等不實事項，於九十年五月二十四日向寶島
    商業銀行提出，申請書上並載明聯絡人及電話，供寶島商業銀行查證。足生損害
    於心德公司及寶島商業銀行。寶島商業銀行於九十年五月二十九日上午十一時許
    ，去電心德公司查證是否有甲○○在該公司任職，始為該公司人員發現，由公司
    負責人乙○○報警究辦，寶島商業銀行始未陷於錯誤貸予款項。
二、丙○○明知其遭人於八十九年十一月二十四日，持其本人於八十九年二月十四日
    申請補發之身分證，其上換貼變造有他人之相片，冒名向外交部領事事務局申辦
    護照號碼為000000000號護照使用，即該護照並未遺失之事實，竟為達
    其重新申請護照使用之目的，於九十年七月十六日，前往桃園縣警察局桃園分局
    刑事組，填寫中華民國護照遺失作廢申報書，載明其於九十年四月間，在桃園縣
    桃園市○○路八十九號二樓租屋處遺失，未指明犯人，向警請求協助偵查不特定
    人之犯罪。嗣由外交部領事事務局發現，將相關資料函警究辦。
三、案經桃園縣察局楊梅分局、桃園分局分別報請臺灣桃園地方法院檢察署檢察官偵
    查起訴。
    理  由
壹、丙○○有罪部分
一、訊據被告丙○○坦承前述明知護照未遺失，而仍向警局謊稱遺失，意圖再次申請
    護照之事實。且不否認將其所申請使用一段時日之前述行動電話交由李國智使用
    ，及李國智於報紙上所刊載之「黃副理」為其本人等事實，惟矢口否認有詐欺之
    意圖及偽造前述私文書之事實，辯稱：係遭李國智陷害，不知李國智以偽造文書
    之方法，向銀行詐取財物之情云云。查李國智對於其發現身分遭不明人士冒用申
    請護照，並遭人持以使用，造成其無法使用護照，祇有謊報遺失，意圖藉此重新
    申領護等事實之自白，核與其警詢及偵查訊問筆錄內容大致相符，並有外交部領
    事事務局發函予內政部警政署刑事警查局，該函所附由被告丙○○所親書之中華
    民國護照遺失作廢申報表、申請書，及普通護照入出境許可申請書各一件，及分
    別於八十九年十一月二十三日貼有非丙○○相片之「丙○○」所申請、九十年七
    月十三日由被告丙○○所申請之中華民國普通護照申請書各一件等補強證據在卷
    可查，並均經提示被告所不否認在卷。是被告顯然知情其前述遭偽造申請之護照
    並未遺失，而仍向警局謊稱遺失，致警察機關對於被告所捏造之竊盜事實及犯人
    ，無端發動偵查權，對此廣義司法權受害之情，顯為被告所預見且容任其發生，
    是被告此部分所犯未指明犯人之誣告罪，事證明確。另查被告甲○○未曾在心德
    公司任職過，且與之電話連絡之「黃副理」亦明知之情，業據共同被告甲○○自
    陳在卷，核與其警詢及偵查訊問筆錄，以及證人即被害人心德公司之負責人乙○
    ○之警詢及偵查訊問筆錄內容均符。又甲○○所憑刊載於報紙而與之連絡之行動
    電話，確為被告丙○○所申請之「易付卡」，有該行動電話號碼所屬之遠傳電訊
    股份有限公司行動電話基本資料一件在偵查卷足證，被告對於報紙上所稱「黃副
    理」為其本人之事實亦不否認；另有寶島商業銀行承辦人丁○○、銀行徵信人員
    李驊庭之警詢及偵查訊問筆錄在卷足查，及公訴人所提出其上載有證明甲○○任
    職於心德公司之服務證明、該公司所得稅扣繳憑單，及寶島商業銀行小額貸款申
    請書各一件在卷足證，經提示被告丙○○所不爭執，是被告既提供其行動電話予
    李國智使用，及對外使用「黃副理」之頭銜，報紙上所刊載者又係代辦貸款等事
    項，被告對於李國智偽造文書及詐欺之犯行，自無不知情之理，即使與甲○○連
    繫及實際偽造該等文書者，均係李國智所為，惟被告對於李國智所為並無積極阻
    止之行為，是其有容任此等犯罪事實發生之不確定故意，且所為既屬構成要件要
    素之部分行為，此部分犯行堪以確定，所辯尚不足採。本案事證明確，被告應予
    論罪科刑。
二、核被告丙○○偽造服務證明書等私文書，用以向寶島商業銀行詐貸金錢未果之行
    為，係犯刑法二百十六條、第二百十條之行使偽造私文書罪，及同法第三百三十
    九條第三項、第一項之詐欺取財未遂罪。所為偽造印章、印文之行為為偽造文書
    之部分行為，偽造私文書之前階段低度行為，復為後階段之行使行為所吸收，均
    不另論罪。此部分犯行，被告將李國智偽造文書及用以詐欺貸款之行為，視為己
    所為之行為而不反對，符合功能性支配意義下之共同正犯行為，是被告與李國智
    間有犯意聯絡及行為分擔，為共同正犯。被告所犯此二罪間，有方法、結果及手
    段、目的之牽連關係，應從一重之行使偽造私文書罪論處。另被告警察機關謊稱
    護照遭竊遺失之行為，係犯刑法第一百七十一條第一項之未指明犯人之誣告罪。
    被告所犯行使偽造私文書罪及誣告罪間，二罪之犯意各別，目的、手段不同，罪
    名亦互異，為實質競合之數罪併罰關係，應予分論併罰。被告所犯未指明犯人誣
    告罪，其所誣告之案件尚未開始偵查，自亦無可能已裁判確定，是其自白係於裁
    判確定前之自白，依刑法第一百七十二條之規定，應減輕其刑。爰審酌被告犯罪
    之動機、目的係為貪圖近利，寧為李國智所利用之手段，及被告所為尚未發生實
    害及為貝害人及時發現，及所犯助長社會上不勞而獲之詐欺歪風，另對於偵查行
    為之無端發動等犯後結果，及犯後坦承部分犯行之犯後態度等一切情狀，分別量
    處如主文所示之刑，並分別諭知易科罰金之折算標準。又查被告前雖曾受有期徒
    刑及緩刑之宣告，惟緩刑期滿，未經撤銷，與未曾受有期徒刑以上刑之宣告同，
    有臺灣高等法院被告全國前案紀錄表一件在卷可查，其因一時貪念，參與李國智
    之犯行，致觸犯刑責，經此偵查、審理及刑之宣告後，當知所警惕而無再犯之虞
    ，本案無論自一般或特別預防之刑罰考量目的，本院認對被告所宣告之刑均以暫
    不執行為適當，爰均併予宣告緩刑三年。末查被告所偽造之心德公司服務證明書
    、各類所得扣繳暨免扣繳憑單及寶島商業銀行小額貸款申請書，因已提供予寶島
    商業銀行，而屬該銀行所有之物，是雖為被告犯本罪所用之物，爰不宣告沒收；
    惟該服務證明書上所蓋有之「心德企業股份有限公司」，及負責人「余炳棠」印
    文各一枚，及無法證明已滅失之該兩枚偽刻印章印章，均應依刑法第二百十九條
    義務沒收之規定，宣告均沒收。
貳、甲○○無罪部分
一、公訴意旨略以：如起訴書關於甲○○犯罪事實部分。
二、公訴人認被告甲○○涉有前述犯罪事實，無非係以即甲○○於偵查中坦承其見報
    代辦貸款時，應允以三萬元之代價，由自稱為「黃副理」之人代為處理，再據以
    向寶島商業銀行申辦小額貸款，並於寶島商業銀行來電查詢時偽稱其為心德公司
    作業員，亦要求其友人在寶島商業銀行電詢時為相同之回答等語；另提出被告丙
    ○○及李國智逤所偽造之前述扣繳憑單，其上有寶島商業銀行徵信人員所註記，
    「六點回到家」、「00－00000000」（甲○○戶籍址電話）、「00
    －0000000」（甲○○隔壁陳先生）、「陳先生」（甲○○隔壁陳先生）
    、「0000000000」（即甲○○所使用行動電話）、「桃園市○○街．
    ．．三Ｆ」（甲○○當時實際住所）等字跡為據。因認被告甲○○與丙○○，共
    同涉有刑法第二百十六條、第二百十條，及第三百三十九條第三項、第一項之詐
    欺取財罪嫌。
三、按犯罪事實應依證據認定之，無證據不得推定其犯罪事實；又不能證明被告犯罪
    者，應諭知無罪之判決。刑事訴訟法第一百五十四條第二項、第三百零一條第一
    項分別定有明文。次按刑事訴訟上證明之資料，無論其為直接證據或間接證據，
    均須達於通常一般之人均不致有所懷疑，而得確信其為真實之程度，始得據為有
    罪之認定，若其關於被告是否犯罪之證明未能達此程度，而有合理之懷疑存在時
    ，致使無從形成有罪之確信，在刑事訴訟「罪疑唯輕」、「無罪推定」原則下，
    根據「罪證有疑，利於被告」之證據法則，即不得遽為不利被告之認定，最高法
    院七十六年台上字第四九八六號判例意旨曾強調此一原則，足為參照。另按刑法
    第三百三十九條詐欺罪之成立，以意圖為自己或第三人不法之所有，以詐術使人
    陷於錯誤，而將本人或第三人之物交付，而各該行為及結果間須有因果關係為要
    件，若行為人所用方法，不能認為是詐術，亦不致使人陷於錯誤，則不得遽以該
    罪相繩，最高法院四十六年台上字第二六０號判例亦同此意旨。
四、訊據被告丙○○稱，並不認識甲○○等語。訊據被告甲○○亦堅決否認有為前述
    犯罪事實，辯稱：僅係見報去電與自稱「黃副理」之人連絡，並依其指示傳真身
    分證及戶口名簿影本等貸款資料，其後並未收到寶島商業銀行人員的來電詢問，
    嗣即經警通知涉犯本案犯行等語。核與被告之警詢及偵查訊問筆錄內容大致相符
    ，雖被告之偵查訊問筆錄詳實記載其坦承告知「黃副理」，隔壁友人家之電話，
    以及於所傳真之戶口名簿上記載自己所有之行動電話、當時位於基隆之戶籍地址
    等，另經「黃副理」要求，若接到銀行電話查證，要告知正在上班，因其家中沒
    人，所以告知朋友若接到銀行電話，就說在食品公司擔任作業員等語（參見九十
    一年度偵字第八０三號偵查卷第一一二頁以下）。惟被告亦供承，其並未接到銀
    行電話，也不知朋友是否接到電話等語（參見同偵查卷第一一三頁）。固經提示
    被告所不否認在卷，惟查自被告前述所供承之內容觀之，此僅得證明被告純粹係
    依從電話中「黃副理」之指示，亦即僅係單純配合「黃副理」之要求，而「誠實
    」記載其行動電話、戶籍住址等，並傳真予「黃副理」之事實。至被告是否有為
    積極施用詐術之犯行，尚難證明，此訊據被告辯稱並未接到銀行之任何查證電話
    ，以及甫以證人丁○○於警詢及偵查訊問筆錄均稱，僅形式上依所收到的扣繳憑
    單計算被告之薪資，並蓋上「影本與正本相符」之字樣，即送由徵信部門調查，
    並未記載前述公訴人所指出填寫於扣繳憑單上「六點回到家」、「00－000
    00000」（甲○○戶籍址電話）、「00－0000000」（甲○○隔壁
    陳先生）、「陳先生」（甲○○隔壁陳先生）、「0000000000」（即
    甲○○所使用行動電話）、「桃園市○○街．．．三Ｆ」（甲○○當時實際住所
    ）等字樣等語，更足證之。是被告據實記載其連絡電話、住址等情，反足以使本
    院懷疑，被告並未施用詐術，亦未參與丙○○之行使偽造文書犯行，否則被告甲
    ○○大可提供偽造之通訊連絡方式，無需提供其自己及朋友之真實連絡資料。合
    理之懷疑是，李國智及被告丙○○取得甲○○之真實資料及連絡方式後，以電話
    轉接之方式，或甚至據此與寶島商業銀行內部之員工串通，以偽造之服務證明及
    扣繳憑單等，向銀行申請貸款，並為免產生無可預期之意外，尚交代甲○○如接
    獲電話詢問，要如何告知等語，換言之，甲○○於本案中純係個人資料為李國智
    、被告丙○○所利用之被害人，而非共同正犯。是本院於此既產生如上之懷疑，
    而公訴人所指出證明之方法及證據，尚不能消弭本院此處合理之懷疑，依前述無
    罪推定原則，自應為無罪之諭知。
五、綜上所述，公訴人所指出之證明方法及所舉之證據，包括被告於偵查中不利於己
    之供述，均尚不足以證明被告確有為本案犯行。此外，本院依職權調查本案現存
    及相關範圍之任何事證，仍查無其他積極之證據，足認被告確有公訴人所指犯行
    ，是不能證明被告有罪，依法即應諭知無罪之判決，以示審慎。
據上論斷，應依刑事訴訟法第二百九十九條第一項前段、第三百零一條第一項，刑法
第一百七十一條第一項、第一百七十二條、第二百十六條、第二百十條、第二百十九
條、第三百三十九條第一項、第三項、第五十五條、第四十一條第一項前段、第七十
四條第一款，罰金罰鍰提高標準條例第一條前段、第二條，判決如主文。
本案經檢察官鍾和憲到庭執行職務
中      華      民      國    九十二    年      九      月      三      日
                                  臺灣桃園地方法院刑事第二庭
                                      法  官  錢  建  榮
右正本證明與原本無異。
如不服本判決，應於判決送達後十日內向本院提出上訴狀( 應附繕本 )，上訴於臺灣
高等法院。
                                      書記官  劉  寶  霞
中      華      民      國    九十二    年      九      月     十九     日
附件：起訴書一件。
附錄論罪科刑法條全文
中華民國刑法第一百七十一條
未指定犯人，而向該管公務員誣告犯罪者，處一年以下有期徒刑、拘役或三百元以下
罰金。
未指定犯人，而偽造、變造犯罪證據，或使用偽造、變造之犯罪證據，致開始刑事訴
訟程序者，亦同。
刑法第二百一十六條
行使第二百十條至第二百十五條之文書者，依偽造、變造文書或登載不實事項或使登
載不實事項之規定處斷。
刑法第二百一十條
偽造、變造私文書，足以生損害於公眾或他人者，處五年以下有期徒刑。
中華民國刑法第三百三十九條
意圖為自己或第三人不法之所有，以詐術使人將本人或第三人之物交付者，處五年以
下有期徒刑、拘役或科或併科一千元以下罰金。
以前項方法得財產上不法之利益或使第三人得之者，亦同。
前二項之未遂犯罰之。


司法院資訊處製作；財團法人民間司法改革基金會備份。
